最高法院刑事判決　　　　　　　　　　　　　　　　八十八年度台上字第三四九號
　　上　訴　人　乙○○
　　　　　　　　甲○○
　　　　　　　　丙○○
右上訴人等因貪污案件，不服台灣高等法院高雄分院中華民國八十七年七月七日第二
審判決（八十六年度上訴字第六六二號，起訴案號：台灣屏東地方法院檢察署八十四
年度偵字第六四一二、七○六四號），提起上訴，本院判決如左：
    主  文
原判決撤銷，發回台灣高等法院高雄分院。
    理  由
本件原判決認定上訴人乙○○係台灣省公路局高雄區監理所屏東監理站（下稱屏東監
理站）書記，負責動產擔保業務兼代辦機車新領牌作業及機汽車筆試監考業務，上訴
人甲○○則係該站助理工務員，負責電腦系統之管理，並擔任汽機車檢驗、路考考驗
工作，均係依據法令從事公務之人員。上訴人丙○○擔任汽車駕駛訓練班教練而與乙
○○、甲○○相熟，因常見有汽車考照人無法通過筆試或口試而未能取得駕駛執照，
認有機可趁，乃自民國八十三年七月間起，向陳採只、莊艷花、林淑貞、張陳鳳靜、
曾林秀蘭等人每人收取新台幣（下同）一萬或一萬一千元不等之費用（陳採只等人交
給介紹者實為一萬七千元或二萬元不等），保證可通過筆試或口試，並利用原判決附
表所示之不正當方法，使無法通過汽車駕駛執照考試口試或筆試部分之人順利通過。
丙○○於學員參加考試時，為使學員於筆試時使用同一考卷及筆試或口試時避免監考
人員發覺作弊情事，乃要求乙○○、甲○○於筆試時，安排其學員使用同一試卷，且
於監考時，避免接近俗稱「火車頭」之學員，以便利俗稱「火車頭」之學員將題目經
由無線電告知在外之丙○○或其子賴威佑，再由丙○○、賴威佑利用無線電以震盪之
方式，告知其他學員正確解答。乙○○、甲○○則違背其職務不予舉發，若遇非乙○
○、甲○○監考時，丙○○父子則仍冒險進行電子震動方式舞弊，有時獲知監考人員
比較負責任者，則要學員放棄此次應考，俟乙○○或甲○○負責監考時，再參加應試
。其間乙○○曾於八十四年九月二十五日下午（下午一時四十五分開始考）監考時違
背監考之職務，不舉發丙○○電子作弊之事，並利用安排筆試試場座位之便，安排丙
○○所屬學員使用同一試卷之座位，且儘量避免接近俗稱「火車頭」之學員，乙○○
甚至於丙○○所屬學員不知答案時，予以暗示，以利上開學員通過筆試及口試，甲○
○並多次事先將考試之答案告知丙○○。丙○○並於同年九月二十五日下午在該次考
試結束後（考試於二時十五分結束）不久在屏東市廣興里廣興七十四號其住處交付乙
○○六千元之賄賂，戚某收受後予以花用。計丙○○以此舞弊方式，使學員一百餘人
通過筆試，而獲取利益約一百餘萬元等情。因而撤銷第一審關於乙○○、丙○○暨甲
○○間接圖利部分之不當判決，改判仍論處乙○○依據法令從事公務之人員，對於違
背職務之行為，收受賄賂；甲○○依據法令從事公務之人員，對於監督之事務，間接
圖利；丙○○對於依據法令從事公務之人員，關於違背職務之行為，交付賄賂罪刑。
固非無見。惟查：(一)有罪之判決書，其判決主文及其所認定之犯罪事實、理由之說明
與夫所憑之證據，須彼此相互一致，若有矛盾，其判決即難謂非違法。又連續數行為
而犯同一罪名者為連續犯，得加重其刑，刑法第五十六條亦定有明文。本件原判決事
實認定：丙○○自八十三年七月間起，向陳採只、莊艷花、林淑貞、張陳鳳靜、曾林
秀蘭等人每人收取一萬或一萬一千元不等之費用，……要求乙○○、甲○○於筆試時
安排其學員使用同一試卷，且於監考時，避免接近俗稱「火車頭」之學員，以便利丙
○○利用電子作弊，乙○○、甲○○則違背其職務，不予舉發，……甲○○並多次事
先將考試之答案告知丙○○……丙○○以此舞弊方式，使學員一百餘人通過筆試，獲
取不法利益約一百餘萬元等情。似認為乙○○、甲○○違背職務不予舉發丙○○電子
舞弊，為其護航之行為不祇一次，而丙○○以電子舞弊方式獲取不法利益者尤屬多數
。雖乙○○、丙○○僅收受、交付賄賂一次，但乙○○、甲○○、丙○○其餘多次圖
利之行為，究屬不能避而不論。原判決未說明其餘行為不構成犯罪之理由，主文亦僅
對之宣告行賄、受賄、圖利之單項犯行，致其主文之宣告與事實之記載及理由之說明
相互齟齬，難謂無判決理由矛盾之違法。(二)有罪之判決書，應記載對於被告有利之證
據不採納之理由，為刑事訴訟法第三百十條第二款所明定，此項規定，依同法第三百
六十四條為第二審審判所準用，故如漏未記載，即屬同法第三百七十九條第十四款判
決理由不備之違背法令。原判決論處上訴人等罪刑，無非以上訴人丙○○之自白及證
人賴威佑之證詞為論據。然丙○○於第一審辯稱：「我當時已被收押四十二天，因那
時候我父親病危，女兒也快要結婚，很想交保，所以才亂說話」等語，並於原審補呈
其父親之死亡證明及女兒之結婚喜帖為證。賴威佑於第一審亦翻異，供謂：「在調查
站所說不實在，我在調查站訊問時，因第二天要去參加台中點召，調查員說照他們所
說陳述，就不會被收押，所以我才亂說話」等語（見第一審卷第九五頁、原審卷第四
四、四五頁），倘若不虛，丙○○、賴威佑於法務部調查局屏東縣調查站及偵查中之
供詞即殊堪質疑，原判決未說明丙○○、賴威佑父子事後翻供之詞何以不足採取之理
由，即遽採其初供為論處上訴人等罪刑之依據，亦有判決理由欠備之違誤。以上為上
訴意旨所指摘及本院得依職權調查之事項，應認原判決有撤銷發回更審之原因。
據上論結，應依刑事訴訟法第三百九十七條、第四百零一條，判決如主文。
中      華      民      國    八十八    年      一      月    二十八    日
                              最高法院刑事第七庭
                                  審判長法官  紀  俊  乾
                                        法官  楊  商  江
                                        法官  黃  正  興
                                        法官  丁  錦  清
                                        法官  魏  新  和
      右正本證明與原本無異
                                              書  記  官
中      華      民      國    八十八    年      二      月      四      日
